【裁判字號】    95,台上,4798
【裁判日期】    950831
【裁判案由】    貪污
【裁判全文】
最高法院刑事判決            九十五年度台上字第四七九八號
    上  訴  人  甲○○
    選任辯護人  陳峰富律師
    上  訴  人  乙○○
                        樓
                        送達處所：台灣省台北縣汐止市○○
                        路85.
    選任辯護人  林  凱律師
    上  訴  人  丁○○
                        號
    選任辯護人  牛湄湄律師
    上  訴  人  丙○○
                        號3樓.
                戊○○
                        38巷.
                己○○
                        巷11.
上列上訴人等因貪污案件，不服台灣高等法院中華民國九十四年
十二月三十日第二審判決（九十二年度上訴字第二二九三號；起
訴案號：台灣士林地方法院檢察署九十年度偵字第五九一六、六
三一九、七三五０、七八五三、八０二六號），提起上訴，本院
判決如下：
    主  文
原判決撤銷，發回台灣高等法院。
    理  由
本件原判決撤銷第一審關於上訴人甲○○、乙○○、丙○○、丁
○○、戊○○部分之科刑判決及關於己○○部分之無罪判決，改
判變更檢察官起訴法條，論處甲○○、乙○○、丁○○、戊○○
共同連續依據法令從事公務之人員，對於職務上之行為收受賄賂
罪刑；論處己○○連續依據法令從事公務之人員，對於職務上之
行為收受賄賂罪刑；改判仍論處丙○○依據法令從事公務之人員
，明知因對於職務上之行為收受賄賂所得之財物，故為搬運罪刑
。固非無見。
惟查：(一)貪污治罪條例第十條第一項、第二項固規定「犯第四條
至第六條之罪者，其所得財物應予追繳，並依其情節分別沒收或
發還被害人；前項財物之全部或一部無法追繳時，應追徵其價額
，或以其財產抵償之。」此乃指被告犯上開法條規定之罪，所得
之財物，俱應予追繳，不容其獲取不法利得，而辱官箴。併將因
犯貪污罪取得之財物，依被害人之有無而分別諭知發還被害人或
沒收。其認應發還被害人者，尤應確認是否屬「被害人」，此為
當然之前提條件。交付賄賂之行為，縱行賄人係對公務員之職務
上行為為之，不成立行賄罪，但此種玷辱公務員應公正、廉潔執
行職務之違背公序良俗行為，自不在法律保護範圍，倘猶認其仍
屬被害人，豈非變相鼓勵？自與制定貪污治罪條例旨在嚴懲貪污
，澄清吏治之立法本旨有違。是以對公務員職務上行為交付賄賂
之人，不能認屬被害人，其所交付之賄賂應予沒收，不得發還之
。原判決認定上訴人甲○○、乙○○、丁○○、戊○○、謝文賢
分別有原判決事實欄記載依據法令從事公務之人員，對於職務上
之行為收受賄賂之犯行。主文第二四五項分別諭知犯罪所得財物
應發還被害人東方科學園區大樓住戶管理委員會（下稱東科管委
會）及如原判決附表一二所示之被害人云云，自有判決適用法則
不當之違法。(二)審理事實之法院，對於案內一切證據，除認為不
必要者外，均應詳為調查，然後基於調查所得之心證，以為判斷
事實之基礎。如有應行調查之證據未經依法調查，或證據雖已調
查而其內容尚未明瞭者，遽行判決，均屬應於審判期日調查之證
據而未予調查之違法。原判決事實欄一認定東科管委會、好家園
餐廳及「王牌」、「力大」保齡球館暨其他不詳業者，為求於消
防檢查時能從寬處理，故連續交付賄賂予甲○○、乙○○。惟依
原判決理由二(一)2.4.(1)(3)引用乙○○及證人陸培松、陳慶福所為
：八大行業公共設施，若依規定九成不合格，灑水設備要數百萬
元，為免麻煩及罰錢，都要儘量維持良好關係，送東西、吃飯，
所以均開「限期改善通知」意思一下，未予舉發裁罰，因此東科
管委會自民國八十六年開始三節均送新台幣（下同）三萬元規費
，邱冠雄任主委時是二萬元，林珍瑩時改三萬元；送規費好處是
消防檢查前會通報，讓其可因應，檢查結果都祇開限期改善單而
未裁罰；消防隊送禮檢查會比較寬鬆，印象中東科管委會還未曾
被告發裁罰等供述及證詞。若均無誤，究竟台北縣政府消防局第
四大隊汐止分隊及社后分隊人員，對上揭公共場所實施消防檢查
，所發現之瑕疵，依消防法規相關規定，執行人員或消防機關是
否應舉發裁罰，復因收受賄賂而故意違法改以開具限期改善通知
以結案？抑或依其等職務上裁量權而採行限期改善之決定？此關
係甲○○、乙○○究為對於職務上行為收受賄賂或對於違背職務
行為收受賄賂認定之事項，自有究明之必要。原判決未傳喚上揭
公共場所負責人，就實施檢查結果所發現之瑕疵，依相關消防法
規應如何處理等事項予以勾稽釐清，遽行認定甲○○、乙○○對
於職務上之行為收受賄賂，自有應於審判期日調查之證據而未予
調查之違法。(三)有罪之判決書，應於理由內記載認定犯罪事實所
憑之證據，所謂證據，舉凡犯罪行為之實施及態樣，與適用法律
有關之一切證據，均應詳為記載，否則即有理由不備之違法。原
判決事實欄三記載丁○○放出須按三節（春節、端午、中秋）送
錢給大隊長，否則平日勤務考核與人事考績將受不利影響之風聲
，甲○○乃於八十七年中秋節前某日、八十八年春節及端午節，
在丁○○辦公室各交付四萬元。復於八十八年中秋節前，指使戊
○○向張國隆稱「大隊長要應付，你們金山分隊轄區較小，出一
萬元」，並有原判決附表二所示收受賄款行為等情。似指丁○○
基於其擔任台北縣政府消防局第四大隊大隊長對機關所屬人員平
日勤務考核及人事考績決定權等職務，先散播機關所屬人員須按
三節送錢，否則平日考核及人事考績將受不利影響之訊息，再自
行或經由戊○○，收受甲○○、乙○○、張國隆、丙○○、己○
○交付之賄賂。原判決固於理由二(三)說明戊○○確有受丁○○之
指示，轉告張國隆要送禮及代為收受轉交賄賂；並於理由二(四)採
納己○○、丙○○、甲○○之供述及證人張國隆、汪方正、黃天
佑、張俊清、蔡豐駿之證詞，而為論述及說明。然依所引己○○
「甲○○在社后分隊，他告訴我這是以前的老規矩，我覺得很痛
苦，我怕不送不好混下去，且整個隊也不好過」，及丙○○「（
沒有進貢會如何）會被刁難，且當時我剛從學校畢業，是菜鳥，
怕沒有進貢會被刁難」等證詞，似未具體指明基於平日勤務考核
及人事考績之考量而交付款項。而張國隆、汪方正、黃天佑、張
俊清、蔡豐駿亦僅證明曾經交付款項予丁○○及戊○○。至理由
二(三)所載張國隆在偵查中之證詞，關於交付款項予丁○○原因一
節，似僅稱各消防分隊都有耳聞須於每年三節送錢給丁○○及戊
○○曾表示丁○○要送禮，金山分隊轄區比較單純，所以出一萬
元即可。及理由二(四)有關甲○○在第一審所為「（如果不送會如
何）大隊掌握人事升遷考核獎懲，如果不送，當然日子可能會比
較難過」等證詞。張國隆所耳聞之事項，如何認定確為丁○○為
達收取賄賂之目的所散播？甲○○上揭判斷，究係個人之猜測？
抑或基於特定事件之經驗？原審均未予究明。逕引上揭供述及證
詞，認定丁○○本於其平日勤務考核與人事考績職務，散播若未
交付將產生不利影響之訊息，再藉以收受賄賂，亦有理由不備、
證據調查未盡之違誤。又原判決認定丁○○基於勤務考核與人事
考績等職務，而收受甲○○等人交付之款項，似與原判決附表一
所示交付款項予甲○○等人之被害人，二者之間並無直接關聯。
原判決諭知丁○○收受款項應發還原判決附表一所示付款人，併
有理由矛盾之違誤。(四)貪污治罪條例規定之公務員對職務上行為
收受賄賂罪，胥視其收受之財物是否與公務員職務上之行為有對
價關係而定，兩者如有對價關係，不問行賄者以何種名義為之，
其收受之一方即應成立收受賄賂罪，如無對價關係而收受，即無
成立該項罪名之可言，故兩者如何有對價關係，應在科刑判決之
事實欄內明確記載，方足資為適用法令之基礎。原判決論處己○
○連續依據法令從事公務之人員，對於職務上之行為收受賄賂罪
刑。惟原判決事實欄四僅記載己○○於八十九年中秋節、九十年
春節，收受東科管委會以「加菜金」為名義之賄賂，並未記載該
「加菜金」如何與其職務具有對價關係；理由內亦未為任何說明
。自有理由不備之違法。(五)原判決認定丙○○有原判決事實欄二
所載於八十八年九月中旬某日，備妥上載「汐止分隊、社后分隊
」等字之公文封，開車至台北縣汐止市○○○路一九三之一號社
后分隊，接甲○○上車，並明知甲○○當場交出之五萬元，係甲
○○向業者收得之賄賂財物，竟仍故為收受，將之裝入該公文封
，再載甲○○至台北縣新店市○○街二號丁○○之辦公室，以汐
止分隊及社后分隊名義，各繳交二萬五千元予丁○○等犯行。惟
原判決理由三復謂丙○○並非收受持有云云（原判決第二十頁第
二三至二五行），與事實欄所載丙○○「故為收受」之認定，已
見齟齬。再原判決論處丙○○依據法令從事公務之人員，明知因
對於職務上之行為收受賄賂罪所得之財物，故為搬運罪刑。然對
於丙○○明知甲○○當時所持有之五萬元，乃因職務上之關係而
收受之賄賂一節。原判決理由二(二)所憑丙○○及甲○○在偵查中
供詞內容，均無任何與此部分有關之陳述，已非無理由不備之違
誤。再貪污治罪條例第十五條對明知因犯貪污治罪條例第四條至
第六條之罪所得之財物，故為收受、搬運、隱匿、寄藏或故買行
為定有處罰明文，其目的在防止犯貪污罪所得追徵之困難。原判
決附表二編號4.記載丙○○、甲○○為丁○○所收受五萬元賄賂
之送款人。若屬無訛，似指丙○○亦為行賄人之一，能否謂其載
送甲○○攜帶上揭五萬元前往丁○○辦公室，僅屬搬運行為？是
縱認甲○○嗣後所為未代丙○○支付二萬五千元之供述並非可採
，然該五萬元係基於與甲○○意思之聯絡，由甲○○出面籌措收
取？抑或由甲○○將所收受款項其中二萬五千元交付丙○○收受
，以交付丁○○？俱攸關丙○○有無與甲○○共犯對於職務上行
為收受賄賂，或是否有公訴意旨所指明知因犯對於職務上之行為
收受賄賂罪所得之財物而故為收受犯行之認定。原審未予詳查，
遽論處丙○○依據法令從事公務之人員，明知因對於職務上之行
為收受賄賂罪所得之財物，故為搬運罪刑，亦有證據調查未盡之
違誤。(六)判決不載理由者，當然違背法令。所謂判決不載理由，
係指依法應記載於判決理由內之事項不予記載，或記載不完備者
而言，此為刑事訴訟法第三百七十九條第十四款上段之當然解釋
，而有罪之判決書，對於被告有利之證據不採納者，應說明其理
由，復為刑事訴訟法第三百十條第二款所明定。故有罪判決書對
於被告有利之證據，如不加以採納，必須說明其不予採納之理由
，否則即難謂非判決不備理由之違法。查乙○○於八十九年八月
二十七日曾因「顱內動脈瘤破裂、蜘蛛膜下出血」經實施開顱手
術，卷附九十年六月十二日馬偕紀念醫院診斷書亦記載乙○○「
目前仍判斷力不良，記憶減退」等情（原審卷(二)第六五頁）。而
乙○○之選任辯護人於原審迭次指稱乙○○於法務部調查局台北
縣調查站（下稱台北縣調查站）及偵查中，在記憶不正常狀態下
所為陳述，不得採為證據云云，並聲請向馬偕紀念醫院詢問乙○
○有無因施行手術而影響其記憶之情形（同上卷第六十頁）。且
甲○○之選任辯護人於原審亦具狀稱甲○○於台北縣調查站及偵
查時所為供述無證據能力，應予排除等語（原審卷(一)第二六０頁
），並聲請勘驗甲○○於九十年六月八日在台北縣調查站偵訊過
程之錄音帶及錄影帶（同上卷第二六二頁）。原判決就上揭辯解
如何不可採？所聲請事項如何無調查之必要？均未為任何說明，
逕為不利乙○○、甲○○之認定，亦有理由不備之違法。以上或
為上訴意旨所指摘，或屬本院得依職權調查之事項，應認原判決
有撤銷發回更審之原因。至己○○不另為無罪諭知部分，本乎審
判不可分之原則，應併予發回，附此敘明。
據上論結，應依刑事訴訟法第三百九十七條、第四百零一條，判
決如主文。
中    華    民    國  九十五  年    八    月  三十一  日
                      最高法院刑事第十庭
                          審判長法官  洪  清  江
                                法官  石  木  欽
                                法官  李  伯  道
                                法官  林  勤  純
                                法官  陳  晴  教
      本件正本證明與原本無異
                                      書  記  官
中    華    民    國  九十五  年    九    月    六    日
                                                      Ｑ


司法院資訊處製作；財團法人民間司法改革基金會備份。
